最高法院刑事判決　　　　　　　九十四年度台上字第六０八號
　　上　訴　人　甲○○
　　　　　　　　　　　　之1（現羈押於台灣高雄看守所）
　　選任辯護人　秦德進律師
　　　　　　　　許惠珠律師
上列上訴人因違反毒品危害防制條例案件，不服台灣高等法院高
雄分院中華民國九十三年十一月十六日第二審更審判決（九十三
年度上更(一)字第二四二號，起訴案號：台灣高雄地方法院檢察署
九十一年度偵字第六八九四號），提起上訴，本院判決如下：
    主  文
原判決關於罪刑部分撤銷。
甲○○共同運輸第一級毒品，累犯，處無期徒刑，褫奪公權終身
。
扣案第一級毒品海洛因磚陸塊（驗後合計淨重貳仟參佰伍拾貳點
玖壹公克，純質淨重壹仟零參拾肆點壹公克），沒收銷燬之。前
開第一級毒品海洛因磚陸塊之外包裝（合計重伍拾捌公克），沒
收之。
    理  由
本件原判決認定：上訴人甲○○於民國（下同）八十二年間有施
用毒品前科，其於八十七年間犯過失致人於死罪，經台灣高雄地
方法院判處有期徒刑六月確定，同年五月十八日易科罰金執行完
畢，仍不知悔改，與綽號「蔡埔」之成年男子，共同基於運輸第
一級毒品海洛因之犯意聯絡，先由上訴人於九十一年四月一日十
三時許，將其使用之車牌號碼ＺＥ─三一八八號其前妻徐鳳婷名
義之賓士牌自用小客車，開至高雄市○○路與興中街交岔路口交
予「蔡埔」，再由「蔡埔」將第一級毒品海洛因磚六塊（驗後合
計淨重二千三百五十二點九一公克，純質淨重一千零三十四點一
公克，外包裝重五十八公克），藏放在其預先購得之箱裝礦泉水
底部，連同該箱礦泉水，放置在上開自用小客車內後座後，將該
自用小客車停放在高雄市○○路與自強路交岔路口之停車場內，
「蔡埔」隨即於同日十五時三十分許，在高雄市○○路與七賢路
交岔路口之凱地茶藝館，將該自用小客車之鑰匙交付上訴人，囑
咐上訴人前往該停車場將前開自用小客車開回其高雄市苓雅區○
○○路一０二號十三樓之一住處，二人即以此方式共同運輸海洛
因。嗣於同日十六時許，上訴人駕駛前開自用小客車返回其住處
時，為警在其住處地下停車場入口當場查獲，並在前開自用小客
車後座扣得前揭毒品海洛因磚六塊及外包裝等情。係以上開事實
，業據上訴人供陳上述將其自用小客車交予綽號「蔡埔」之人，
經「蔡埔」將該車停放在上址停車場內，並交還車鑰匙，由其駕
車返回住處時，為警在該車內查獲海洛因磚六塊無訛；雖上訴人
否認有何運輸海洛因犯行，辯稱：「蔡埔」向伊借車，還車時說
車子被朋友借去，停放在上址停車場內，伊搭計程車前去將車開
回來，看到車後座有一包東西，想回家後再告訴「蔡埔」有東西
在車上，不知車後座紙箱內藏有毒品，伊亦未同意警察搜索，伊
後來才知道「蔡埔」叫蔡富榮，據其家人說，蔡富榮已因毒品案
被中國大陸廣東省某法院羈押於看守所，可能是蔡富榮因走私毒
品被監控，為脫卸監控轉移目標，故意栽贓給伊云云，但查：(1)
上述查獲毒品之事實，除據上訴人供承在卷外，並經證人即內政
部警政署刑事警察局保安警察隊第三總隊第三大隊警員侯佳宏、
游國偵分別於偵審中證述屬實，及有該扣案海洛因磚六塊可資佐
證，而扣案之海洛因磚經送交法務部調查局鑑定結果，確係海洛
因無誤，驗後合計淨重二千三百五十二點九一公克，純質淨重一
千零三十四點一公克，外包裝重五十八公克，亦有該局鑑定通知
書在卷可稽，足證上訴人當時確有以汽車載送運輸毒品海洛因之
行為。(2)查獲當時，警員係經上訴人同意始行搜索前開自用小客
車，已據證人侯佳宏、游國偵證述明確，又上訴人確於九十一年
四月二日檢察官訊問時坦承：「警方攔下我車，有出示證件，問
我有否同意搜索車子，我有同意，警方搜索後在我車後座發現一
箱子，內有海洛因磚六塊」等語，並經原審勘驗該偵查訊問之錄
音帶無訛，製有勘驗筆錄可憑，上訴人於審理中改稱：未同意警
察搜索云云，顯係事後翻異之詞，不足採信，所舉證人即其住處
大樓管理員陳勝雄陳稱：「我看到被告開車進去他的車位，然後
刑警從兩邊包圍起來，就開車門，把被告壓在地上，就開行李箱
，把一箱東西從後行李箱搬出來」等語，與本件藏放六塊海洛因
磚之礦泉水一箱係放在上開小客車之後座，並非放在車後行李箱
內之實際情形不符，其應未全程目睹本件查獲之過程，其證詞不
足為上訴人有利之認定；另證人即其住處大樓管理員邱豐國雖稱
當時有看到上訴人被警察人員壓在地上云云，然警方在上訴人駕
駛之車內查獲大量毒品，於逮捕上訴人時，為防止其反抗及脫逃
之必要，將之壓在地上，難謂其逮捕行為有何不當。(3)上訴人自
承係於賭博場合認識「蔡埔」之男子，二人平常殊少聯絡，與之
不是很熟等情，但上開自小客車係賓士牌高級房車，價值不菲，
衡情應無隨意借予一不甚熟識之人，況「蔡埔」借車時，未直接
至上訴人之住處取車，而係由上訴人將車開至中華路與興中街口
交予「蔡埔」，「蔡埔」還車時，並不直接將車交還上訴人，而
特意將該車停放在高雄市○○路與自強路口之停車場內，再約上
訴人至高雄市○○路與七賢路交岔路口之凱地茶藝館以交還車鑰
匙，囑其至上開停車場將車取回，而由七賢路至三多路距離將近
二公里，上訴人遂另搭計程車至該停車場開回汽車，如此迂迴麻
煩，無論係上訴人、「蔡埔」或「蔡埔」之朋友，其行為皆與常
情有違；再參以扣案之海洛因磚六塊，無論數量及價值均非少數
，價值數百萬元以上，「蔡埔」並無將之無端置於上訴人車內，
甚或遺忘車內，或以大量毒品將遭查獲沒收損失慘重而栽贓予上
訴人之可能，本案復係警方接獲密報，經長期監控、跟監埋伏時
機成熟才當場查獲並逮捕上訴人，有警員侯佳宏之供述可按，足
見上訴人與交車者有聯絡，及知悉車上有毒品，其所辯：不知紙
箱內藏有毒品，係被栽贓云云，係卸責之詞，不足採信。(4)本案
查驗毒品成分之法務部調查局並未保管裝置扣案毒品之紙箱，經
該局九十三年九月三十日調緝參字第○九三○○三九七二三○號
函覆在卷，另查獲機關內政部警政署刑事警察局亦未查扣該紙箱
，有該局刑偵七(一)字第○九三○二○六五四七號函可稽，固無從
依上訴人之請求，將裝置六塊海洛因磚之紙箱送交鑑定其上有無
上訴人之指紋，但上訴人係知悉車上置有毒品海洛因仍予運送，
已如前述，是該紙箱上有無上訴人之指紋，並不影響本案犯罪事
實之認定。(5)綜上所述，足認上訴人係由「蔡埔」將海洛因藏放
在箱裝礦泉水底部，連同該箱礦泉水，放置在上訴人之自用小客
車內後座而交付之，並以此方式共同運輸海洛因。上訴人雖於第
一審及原審指稱「蔡埔」即為蔡富榮，並希望與其對質，但經第
一審多次傳喚蔡富榮均未到庭，蔡富榮並於九十二年一月八日出
境迄今未回，有入出境查詢資料在卷可稽，上訴人復稱蔡富榮因
毒品案，已被中國大陸廣東省之法院羈押，但經囑託財團法人海
峽交流基金會查詢，及經該會函請中國大陸「廣東省人民政府台
灣事務辦公室」、「廣東省公安廳」、「廣東省廣州市中級人民
法院」等單位協查處理，均無回音，且本件上訴人知悉車上置有
毒品海洛因仍予運輸，與交車者有犯意聯絡，其事證已明，蔡富
榮亦不致無端將價值高昂之大量毒品置放或遺忘於上訴人車內，
或以之栽贓予上訴人之可能，是以並無查究蔡富榮去處之必要，
上訴人此部分所辯亦係卸責之詞，不足採信等情。為其所憑之證
據及認定之理由。對於上訴人所辯不知車內置放毒品，及係蔡富
榮栽贓云云，認為不可採信，並逐一說明論駁。按海洛因為毒品
危害防制條例第二條第二項第一款所稱之第一級毒品，核上訴人
所為，係犯毒品危害防制條例第四條第一項之運輸第一級毒品罪
；上訴人與「蔡埔」之成年男子間有犯意聯絡及行為分擔，為共
同正犯；公訴意旨認上訴人意圖販賣而持有第一級毒品海洛因，
尚有未洽，惟其基本事實同一，應依刑事訴訟法第三百條規定，
變更檢察官起訴書所引應適用之法條。又上訴人曾於八十七年間
曾犯過失致人於死罪，經台灣高雄地方法院以八十七年度交易字
第五一號案件判處有期徒刑六月確定，於八十七年五月十八日易
科罰金執行完畢，有卷內前科資料表可稽，其於五年內再犯本件
有期徒刑以上之罪，為累犯。因該罪之法定本刑為死刑、無期徒
刑部分，依法不得加重其刑，至罰金刑部分，仍應加重其刑。上
訴人參與運輸毒品數量鉅大，犯罪情節嚴重，客觀上不足以引起
一般之同情，其犯罪情狀應無情節輕微或情堪憫恕情事，不符刑
法第五十九條減輕其刑之要件，第一審據以減輕其刑，顯有不當
，因而撤銷第一審之判決，適用上開法條及毒品危害防制條例第
十八條第一項前段、第十九條第一項，刑法第十一條、第二十八
條、第四十七條，並審酌上訴人運輸毒品海洛因磚，數量甚鉅，
對社會治安及國民健康危害甚大等一切情狀，改判論處上訴人共
同運輸第一級毒品（累犯）罪刑（處無期徒刑）；又本件雖由上
訴人提起第二審上訴，但因第一審判決適用法條不當而撤銷之，
依刑事訴訟法第三百七十條但書規定自可量處較第一審為重之刑
；扣案之海洛因磚六塊（驗後合計淨重二千三百五十二點九一公
克，純質淨重一千零三十四點一公克）係第一級毒品，依毒品危
害防制條例第十八條第一項前段規定，沒收銷燬之，其毒品外包
裝（重五十八公克），具有防止毒品裸露、逸出及潮濕之功用，
並便於運輸，為上訴人與共犯「蔡埔」所有運輸毒品供犯罪所用
之物，依同條例第十九條第一項規定宣告沒收。固非無見。上訴
意旨略稱：(1)本案毒品確為綽號「蔡埔」之蔡富榮遺留車內，上
訴人並已查知蔡富榮現因毒品案件被中國大陸廣東省之法院羈押
，取得該案之刑事判決書，本案查獲毒品純度與該涉案毒品幾近
相同，顯為蔡富榮所有，欲裁贓誣陷上訴人，原審未待查明，遽
認無調查蔡富榮去處之必要，有調查職責未盡之違法。(2)依證人
即警員侯佳宏所供，警方於中午十二時已在停車場監控，原判決
認定上訴人於十三時將車交予「蔡埔」，有與卷內證據矛盾之違
法。(3)上訴人同意警方無令狀搜索，係遭警方押在地上被脅迫下
所為非志願性意思表示，所查扣之證物無證據能力，原判決據以
論罪，有認定事實不依證據之違法。(4)本件警方無法提供通訊監
察書、監聽譯文或工作日誌，其有無對上訴人長期監控至有疑義
，原判決就此恝置不論，逕採信警員侯佳宏之證詞，於法有違。
(5)原判決並無證據，以臆測之詞推論犯行，有認定犯罪事實不依
證據之違法云云。經查：(一)依上訴人於第三審上訴所附中國大陸
人民法院刑事判決書記載蔡富榮於該案審理時之所供，伊係於案
外人蔡春生等人交易毒品海洛因時，負責保管交易毒品之款項等
情，難認與本案毒品之共同運輸犯行有關，縱未經原審審酌，於
認定事實及判決結果均尚無影響，難認即有違背調查證據必要性
之違法。(二)上訴人係將車交付「蔡埔」者，經「蔡埔」將扣案毒
品裝置車內，再交由上訴人開回其住處，二人共同運輸該毒品，
嗣為監控之警察人員當場查獲，業經原判決依憑上述事證認定屬
實，上訴人交車予「蔡埔」之時間，究竟為該日上午十二時許，
抑為下午十三時許，亦於基本犯罪事實之認定及判決結果均尚無
影響，自不得執為適法之第三審上訴理由。其餘係對原審採證認
事之職權行使暨已調查明確並於判決內論駁或說明之事項，徒憑
己見重為事實之爭辯，或任意指摘，均無足取。惟按「宣告死刑
或無期徒刑者，宣告褫奪公權終身。」刑法第三十七條第一項定
有明文。原判決量處上訴人無期徒刑，竟未依該規定併予宣告褫
奪公權終身，自有不適用法則之違誤，上訴意旨雖未指摘及此，
但為本院得依職權調查之事項，應認上訴有理由，且此項違誤尚
不影響於事實之確定，本院可據以為判決。爰將原判決關於罪刑
部分撤銷，自為判決，酌情仍處無期徒刑，並宣告褫奪公權終身
，扣案之毒品及其外包裝，分別諭知沒收銷燬之或沒收之，亦如
前述，期臻適法。
據上論結，應依刑事訴訟法第三百九十七條、第三百九十八條第
一款、第三百九十三條第三款，第三百條，毒品危害防制條例第
四條第一項、第十八條第一項前段、第十九條第一項，刑法第十
一條、第二十八條、第四十七條、第三十七條第一項，判決如主
文。
中　　華　　民　　國　九十四　年　　二　　月　　三    日
                      最高法院刑事第十庭
                          審判長法官  呂　潮　澤
                                法官  吳　昆　仁
                                法官  孫　增　同
                                法官  吳　昭　瑩
                                法官  趙　文　淵
      本件正本證明與原本無異
                                      書  記  官
中　　華　　民　　國　九十四　年　　二　　月　 十五   日
                                                      Ｃ
附錄本案論罪科刑法條
毒品危害防制條例第四條第一項
製造、運輸、販賣第一級毒品者，處死刑或無期徒刑；處無期徒
刑者，得併科新臺幣一千萬元以下罰金。
